【裁判字號】    96,訴,4466
【裁判日期】    970118
【裁判案由】    撤銷贈與行為等
【裁判全文】
臺灣臺北地方法院民事判決              96年度訴字第4466號
原      告    台北富邦商業銀行股份有限公司
法定代理人    甲○○
訴訟代理人    乙○○
被      告    丙○○
                        現應.
被      告    戊○○
                          樓
兼訴訟代理人  丁○○
上列當事人間請求撤銷贈與行為等事件，本院於民國九十七年一
月十日言詞辯論終結，判決如下：
    主  文
被告丙○○與被告戊○○間於民國九十五年十二月二十二日如附
表所示不動產所有權所為之贈與行為及於民國九十六年一月二十
六日所為不動產移轉登記行為應予撤銷。
被告戊○○、丁○○就如附表所示不動產分別於民國九十六年一
月二十六日及民國九十六年三月十三日向向桃園縣楊梅地政事務
所所為之所有權移轉登記（096楊地字第015620號及096楊地字第
040650號）應予塗銷，並回復原狀登記於被告丙○○名下。
原告其餘之訴駁回。
訴訟費用由被告負擔。
    事實及理由
甲、程序方面
    被告經合法通知，未於言詞辯論期日到場，核無民事訴訟法
    第386條各款所列情形，爰依原告之聲請，由其一造辯論而
    為判決。
乙、實體方面
一、原告起訴主張：
    緣第三人伊維雅有限公司邀同被告丙○○為連帶保證人，於
    民國（下同）93年9月21日分別向原告借款2筆，借款金額分
    別為(1)新台幣（下同）3,500,000元及(2)3,500,000元，借款
    期間自初次撥付日起至98年9月20日止，兩筆借款均約定自
    借款日起，以1 個月為1期，依年金法計算月付金，按月平
    均攤還本息。利息按原告牌告基準利率分別加碼年息(1)2.87
    %及(2)2.62%計算，上開月付金得由原告於每屆滿3個月之次
    日按原告之牌告基準利率加原碼距重新計算。第三人伊維雅
    有限公司如遲延還本或付息時，除仍按上開約定利率計付遲
    延利息外，本金自到期日起，利息自繳息日起，逾期在六個
    月以內部分，按上項標準加倍計付，並約定如不依約清償本
    金時，無須由原告事先通知或催告，即喪失期限利益，原告
    得將債務人前開之全部債務，視為到期。詎料上開借款伊維
    雅有限公司僅繳付本息至95年12月20日，屢經催討尚積欠原
    告借款本金2,065,133元及2,059,836元，約定之利息、違約
    金未清償，被告丙○○為連帶保證人，依法自應負連帶清償
    責任。惟被告丙○○為隱匿財產，竟於95年12月22日將其所
    有如附表所示之桃園縣楊梅鎮○○○○段0000-0000，0000-
    0000號持份四分之一之土地（下稱系爭不動產）贈與其母即
    被告戊○○，並於96年1月26日辦妥所有權移轉登記，被告
    戊○○又將該筆持分土地於96年1月30日贈與另一被告丁○○，並於96年3月13日辦畢所有權移轉登記。查被告丁○○
    依國稅局之財產歸屬資料清單顯示，除系爭土地外，已無其
    他積極財產，卻仍將系爭土地贈與被告戊○○，被告戊○○
    再將之贈與給被告丁○○，使原告無法就上開不動產對被告
    丙○○求償，復查被告丁○○、丙○○互為兄弟，被告丙○○於95年12月19日前與被告戊○○、丁○○設籍同處，且系
    爭土地原來既為被告戊○○贈與給被告丙○○，被告丙○○
    將之回贈與給被告戊○○、被告戊○○再將之贈與給被告丁○○，由此以觀，被告丁○○顯非善意不知情之第三人，而
    被告丙○○與被告戊○○間贈與之無償行為，亦該當民法第
    244條第1項規定，故爰依民法第244條第1項規定聲請撤銷被
    告丙○○與被告戊○○、被告戊○○與被告丁○○間之系爭
    不動產贈與行為，及塗銷所有權移轉登記行為，並依民法第
    244條第4項之規定命被告丁○○、戊○○回復登記為被告丁○○所有之原狀等語，並聲明：(一)被告丙○○與被告戊○○
    間於95年12月22日如附表所示不動產所有權所為之贈與行為
    及於96年1月26日所為不動產移轉登記行為應予撤銷。(二)被
    告戊○○與被告丁○○間於96年1月30日如附表所示不動產
    所有權所為之贈與行為及於96年3月13日所為不動產移轉登
    記行為應予撤銷。(三)被告等就前項不動產於96年1月26日及
    96年3月13日向桃園縣楊梅地政事務所所為之所有權移轉登
    記（096楊地字第015620號及096楊地字第040650號）應予塗
    銷，並回復原狀登記於被告丙○○名下。
二、被告丁○○、戊○○則以：
    其等對被告丙○○在外面的債務均不清楚，且被告丙○○有
    心隱瞞，任何人均無法理解，而遠居國外的被告戊○○將台
    灣財產贈與在台娶妻生子定居的被告丁○○，於情、於理、
    於法均無爭議，被告丁○○既不知有撤銷原因存在，原告起
    訴顯無理由等語，資為抗辯。並聲明：原告之訴駁回及假執
    行聲請均駁回；(二)如受不利判決，願供擔保請准宣告免為假
    執行。
三、被告丙○○未到庭，亦未以書狀為任何陳述。
四、兩造不爭執事項：
  (一)訴外人伊維雅有限公司邀同被告丙○○為連帶保證人，於93
    年9月21日分別向原告借款2筆，借款金額分別為(1)新台幣（
    下同）3,500,000元及(2)3,500,000元，嗣伊維雅有限公司僅
    繳付本息至95年12月20日，依契約約定視為全部到期，尚積
    欠原告借款本金2,065,133元及2,059,836元，約定之利息、
    違約金未清償，被告丙○○依法自應負連帶責任。
  (二)如附表所示之系爭不動產，原登記於被告丙○○名下，被告
    丙○○於95年12月22日將之贈與其母即被告戊○○，並於96
    年1月26日辦妥所有權移轉登記，被告戊○○又將該筆持分
    土地於96年1月30日贈與被告丁○○，並於96年3月13日辦畢
    所有權移轉登記。
五、得心證之理由：
    原告主張撤銷被告相互間無償贈與之債權行為及物權行為，
    並請求回復原狀，被告丁○○、戊○○則以前詞置辯，是以
    本件爭點在於：(一)被告丙○○與戊○○間就如附表所示不動
    產贈與之債權及物權行為，是否應予撤銷？(二)原告能否撤銷
    被告丁○○與被告戊○○間之無償贈與行為？(三)被告丁○○
    、被告戊○○是否應將不動產所有權移轉登記予以塗銷？茲
    分述如下：
  (一)被告丙○○與戊○○間就如附表所示不動產贈與之債權及物
    權行為，是否應予撤銷？
    (1)按債務人所為之無償行為，有害及債權者，債權人得聲請
      法院撤銷之。債務人所為之有償行為，於行為時明知有損
      害於債權人之權利者，以受益人於受益時亦知其情事者為
      限，債權人得聲請法院撤銷之。債務人之行為非以財產為
      標的，或僅有害於以給付特定物為標的之債權者，不適用
      前二項之規定。債權人依第1項或第2項之規定聲請法院撤
      銷時，得並聲請命受益人或轉得人回復原狀。但轉得人於
      轉得時不知有撤銷原因者，不在此限。民法第244條定有
      明文。又撤銷權之行使，旨在保全債務人之責任財產，以
      確保債權人之債權，僅於債務人之行為，致債權人之債權
      不能獲得滿足，始得行使之。倘債務人之資產，尚足以清
      償其所負債務，或對於設定有擔保物權之債權，其擔保物
      之價值超過其債權額，該擔保物所擔保之債權，既得就擔
      保物賣得之價金優先受償，則其債權即已獲得保障，債權
      人自不得行使撤銷權，以兼顧債權人之利益及第三人權益
      之保護，最高法院88年度台上字第1504號判決可資參照。
      又按保證債務之所謂連帶，係指保證人與主債務人負同一
      債務，對於債權人各負全部給付之責任者而言，此就民法
      第272條第1項規定連帶債務之文義參照觀之甚明，最高法
      院45年台上字第1426號著有判例足參。稱保證者，謂當事
      人約定一方於他方之債務人不履行債務時，由其代負履行
      責任之契約，民法第739條定有明文。而契約之債務，除
      附有條件或期限者外，於該契約成立時即已發生。故未附
      有條件或期限之保證契約成立後，保證人就主債務人於保
      證契約約定期間內所生對於債權人之債務，均應代負履行
      之責任，即其債務始於保證契約成立之時，終於約定保證
      期間內主債務人對保證契約債權人之債務全部履行完畢為
      止，最高法院91年度台上字第1513號裁判意旨足參。
    (2)查被告丙○○既同意就訴外人伊維雅有限公司對原告之借
      款擔任連帶保證人，於訴外人伊維雅有限公司未依約清償
      時，被告丙○○對原告即應負連帶清償之責，被告丙○○
      對原告負有連帶保證債務甚明。又被告丙○○將附表所示
      不動產無償贈與被告戊○○，並辦理所有權移轉登記，是
      被告丙○○之贈與行為應屬無償行為無訛，而被告丙○○
      移轉系爭不動產時名下已無任何積極財產等情，有財政部
      台北市國稅局財產歸屬資料清單附卷可參（見本院卷第15
      頁），基於債務人之總財產為所有債權人債權之總擔保原
      則，被告丙○○擅自將其所有之不動產，無償贈與予被告
      戊○○之行為，顯已產生減少其資力之結果，自屬有害及
      債權，是原告依民法第244條第1項聲請本院撤銷被告丙○○與被告戊○○間無償贈與之債權行為及物權行為，洵屬
      有據。
  (二)原告能否撤銷被告丁○○與被告戊○○間之無償贈與行為？
    原告另請求依民法第244條第1項撤銷被告丁○○與被告戊○○間之無償贈與行為云云，然該條僅得撤銷債務人即被告丙○○之無償贈與行為，對於受益人即被告戊○○與轉得人即
    被告丁○○之行為，並無得撤銷之規定，僅在轉得人知悉撤
    銷原因時，依同條第4項規定為撤銷之效果所及而須負回復
    原狀之義務，是以原告請求撤銷被告丁○○與被告戊○○之
    贈與行為，並無理由，應予駁回。
  (三)被告丁○○、被告戊○○是否應將不動產所有權移轉登記予
    以塗銷？
    (1)被告丁○○部分：
      按民法第244條第4項規定，債權人依第1項或第2項之規定
      聲請法院撤銷時，得並聲請命受益人或轉得人回復原狀。
      但轉得人於轉得時不知有撤銷原因者，不在此限。依該條
      文修正理由謂：「對轉得人可否聲請回復原狀？現行條文
      亦無規定。惟學者通說以為轉得人於轉得時知悉債務人與
      受益人間之行為有撤銷之原因者，債權人撤銷之效果，及
      於該轉得人。如轉得人不知有撤銷之原因，則依物權法上
      善意受讓人之規定，取得權利，不得令其回復原狀。如此
      ，方足以維護交易安全並兼顧善意轉得人之利益。」。本
      件受益人即被告戊○○已將系爭不動產無償贈與被告丁○○並辦理移轉登記完畢，是以轉得人即被告丁○○是否應
      將系爭不動產移轉登記塗銷，應視被告丁○○是否知有撤
      銷原因而定。查被告丁○○雖辯稱其對於被告丙○○之債
      務狀況並不知情云云，然被告丁○○自承系爭不動產權利
      範圍全部，原為被告戊○○所有，被告戊○○於94年4月
      10 日分別以贈與方式移轉所有權各四分之一予被告丙○○、丁○○所有（見本院卷第51頁），則被告丁○○已自
      被告戊○○處受贈四分之一持分，何以又將之回贈給被告
      戊○○、被告戊○○再贈與給被告丁○○，系爭不動產贈
      與之過程實與常情有違，此外，被告丙○○原與被告丁○○、被告戊○○設籍於同一處，於95年12月22日將系爭不
      動產贈與給被告戊○○後之同年月19日始遷出等情，有戶
      籍謄本在卷可參（見本院卷第27頁至29頁），被告丁○○
      亦自承代被告丙○○收受郵件（見本院卷第49頁），準此
      ，被告丁○○對於被告丙○○與銀行往來情況、及對於被
      告丙○○之財產狀況，豈有不知之理？足見原告主張被告
      丙○○於受贈時知悉本件有撤銷原因等語，應堪採信，原
      告請求被告丁○○依民法第244條第4項規定塗銷登記回復
      登記予被告戊○○所有，即屬有據。
    (2)被告戊○○部分：
      按債務人之債權及物權行為一經債權人撤銷，即自始無效
      ，受益人應負返還財產之義務，本件被告戊○○與被告丙○○無償贈與之債權及物權行為既經撤銷已如前述，被告
      戊○○即應將系爭不動產所有權移轉登記塗銷，回復登記
      予被告丙○○所有。
六、綜上所述，被告丙○○對原告負有保證債務，且其名下除了
    系爭不動產外別無其他積極財產，竟於95年12月22日將之無
    償贈與被告戊○○並於96年1月26日辦妥移轉登記，被告戊○○又於96年1月30日無償贈與被告丁○○並於96年3月13日
    辦妥移轉登記，被告丙○○之無償行為有債及原告之債權，
    原告自得訴請將被告丙○○與被告戊○○間無償贈與之債權
    行為及物權行為撤銷，又被告丁○○於轉得時知有撤銷原因
    存在，而為上開撤銷權效力所及，而有回復原狀之義務，是
    以原告請求被告丁○○、戊○○應將系爭不動產登記塗銷，
    回復原狀登記予被告丙○○名下，為有理由，應予准許。至
    被告丁○○與被告戊○○間之贈與行為並非本件撤銷權之標
    的，僅係原告撤銷被告丙○○、被告戊○○之贈與行為時，
    撤銷之效果及於被告丁○○而已，是以原告請求撤銷被告丁○○、被告戊○○之贈與行為為無理由，應予駁回。
七、兩造其餘之攻擊或防禦方法及未經援用之證據，經本院斟酌
    後，認為均不足以影響本判決之結果，自無逐一詳予論駁之
    必要；又被告請求供擔保請準宣告免為假執行，惟原告並未
    聲請假執行，是並無免為假執行之必要，併此敘明。
八、結論：本件原告之訴為一部有理由、一部無理由，依民事訴
    訟法第385條第1項前段、第79條規定，判決如主文。
中    華    民    國    97    年    1     月    18    日
                  民事第五庭    法  官  蔡如琪
以上正本係照原本作成
如對本判決上訴，須於判決送達後20日內向本院提出上訴狀
中    華    民    國    97    年    1     月    18    日
                                書記官  林孔華


司法院資訊處製作；財團法人民間司法改革基金會備份。
